【裁判字號】    90,台上,4696
【裁判日期】    900801
【裁判案由】    偽造文書
【裁判全文】
最高法院刑事判決                                九十年度台上字第四六九六號
    上  訴  人  甲○○
右上訴人因偽造文書案件，不服台灣高等法院台南分院中華民國九十年四月十九日第
二審更審判決（八十九年度上更(一)字第三四六號，起訴案號：台灣雲林地方法院檢察
署八十五年度偵字第一一八八號），提起上訴，本院判決如左：
    主  文
原判決撤銷，發回台灣高等法院台南分院。
    理  由
本件原判決撤銷第一審諭知上訴人甲○○無罪之判決，改判論處該上訴人以連續行使
偽造私文書，足以生損害於公眾及他人罪刑。固非無見。
惟按：(一)刑法第二百十條之偽造私文書，以無製作權之人冒用他人名義而製作該文書
為要件之一，如果行為人出於他人之授權同意，即不能謂無製作權，自不能論以該條
之罪；從而行使之，亦無成立行使偽造私文書罪之餘地。又證據雖已調查而其內容尚
未明瞭者，即與未經調查無異，如遽行判決，仍屬應於審判期日調查之證據未予調查
。本件關於被害人張村霖部分，原判決係認定：上訴人於民國八十五年六月間，取得
張村霖（因精神分裂症，送療養院療養中）之身分證及印章各一枚，未經其同意，擅
自前往台北市○○區○○街二段二巷十五號二樓，委請不知情之黃月雲冒用張村霖名
義，向電信機關辦理申請呼叫器使用，利用黃月雲盜用張村霖之印章而偽造張村霖名
義之租用申請書，並提出行使，向台北縣板橋電信局請領000000000號呼叫
器使用，足以生損害於張村霖及台北縣板橋電信局對申請呼叫器業務之監督管理等情
；其就上訴人未經被害人張村霖之同意一節，係以上訴人供承被害人張村霖智障，且
罹患精神分裂症，因認依一般客觀情形而言，該被害人對外界事物之理會判斷能力，
應遠低於一般普通人之程度，而無同意上訴人代辦呼叫器之意思能力，為其憑據（見
原判決第十二頁，理由丙之二）。然依卷內資料，被害人張村霖之母楊媛（為上訴人
之姑母）於警訊中證稱：「甲○○今年六月份曾到我家看過我，我曾告訴甲○○，
我兒子張村霖現人在八里療養院治療中……事後張村霖有打電話給我，說甲○○曾拜
託朋友探望我（指張村霖）」等語（見偵字第二一五八九號偵查卷第七頁），倘屬無
訛，則張村霖既能以電話與家中聯絡，顯非全無辨別事理之能力。原判決對於該被害
人之智力及精神意識之確實狀態，未予詳察審認，遽謂其因智障及精神分裂，已無表
示同意之意思能力云云，而為不利於上訴人之論斷，難謂適法。(二)有罪判決書之事實
一欄為適用法令之根據，凡於適用法令有關之事實必須詳為記載，始足為適用法令之
基礎。依原判決之認定，上訴人持張村霖之身分證及印章，偽造申請書而申領呼叫器
，並未獲得張村霖之同意授權，如果不虛，則上訴人如何取得張村霖之身分證及印章
？取得之途徑是否合法？該枚印章是否真正或係偽造者？凡此涉及上訴人是否尚牽連
觸犯其他罪名，及應否依刑法第二百十九條之規定沒收該枚印章及相關之印文等重要
之事實，既欠明瞭，自有究明之必要。原判決未予調查釐清並為明白之認定，致其適
用法律是否適當，尚屬無憑判斷，於法亦有未合。上訴意旨指摘原判決不當，非無理
由，應認仍有撤銷發回之原因。
據上論結，應依刑事訴訟法第三百九十七條、第四百零一條，判決如主文。
中      華      民      國     九十     年      八      月      一      日
                              最高法院刑事第十一庭
                                  審判長法官  林  增  福
                                        法官  邵  燕  玲
                                        法官  吳  昆  仁
                                        法官  陳  世  雄
                                        法官  蘇  振  堂
      右正本證明與原本無異
                                              書  記  官
中      華      民      國     九十     年      八      月      六      日


司法院資訊處製作；財團法人民間司法改革基金會備份。
